【裁判字號】    90,上訴,862
【裁判日期】    900703
【裁判案由】    違反山坡地保育利用條例
【裁判全文】
臺灣高等法院臺中分院刑事判決                 民國九十年度上訴字第八六二號
    上  訴  人
    即  被  告  戊○○
                丁○○
    共      同
    選任辯護人  李慶松  律師
右上訴人等因違反山坡地保育利用條例案件，不服臺灣苗栗地方法院中華民國九十年
三月二十九日第一審判決（民國八十九年度易字第三六五號，起訴案號：臺灣苗栗地
方法院檢察署民國八十八年度偵字第三三一三號、第五九四四號），提起上訴，本院
判決如左：
    主  文
上訴駁回。
    事  實
一、戊○○於民國（下同）八十三年間，向丙○○承租坐落於苗栗縣通霄鎮○○○段
    屬於山坡地保護區之一一四五之三地號全部及一一四五之二、一一四五之四地號
    部份之土地及其上豬舍，並由丙○○無償提供承租範圍外之一一四五之二地號土
 地上水池之蓄水，供應戊○○所經營之養豬埸使用水源。嗣於八十五年五月二日
    ，因丙○○所提供承租範圍外一一四五之二地號土地之水池水位較滿，戊○○與
    其子丁○○恐池水外溢侵及其位於坡地下方之養豬場，竟不思以他途疏通蓄水，
    共同基於意圖為自己不法利益及擅自設置工作物之犯意聯絡，由丁○○僱請不知
    情之工人許慶松，在前揭承租範圍外之一一四五之二號山坡地保護區土地上開挖
    ○‧○一七五公頃之蓄水溝渠，引留上開水池內蓄水於該溝渠內，而擅自設置此
    工作物於該土地上。
二、案經被害人丙○○訴由臺灣苗栗地方法院檢察署檢察官偵查起訴。
    理  由
一、訊據上訴人即被告（下稱被告）戊○○、丁○○均否認有竊佔及於他人山坡地擅
    自設置工作物之犯行，辯稱案發之前因颱風下大雨，時間緊急，為了防止該水池
    水滿下游受到波及，始將水池旁所挖下之土石補強水池邊坡之穩固，並沒有使用
    所挖出之該溝渠內之水蓮花養豬，亦沒有在溝渠四周設置圍籬據為己用，且曾以
    電話聯絡告訴人丙○○，經丙○○同意始開挖上開一一四五之二號土地云云，被
    告丁○○又辯稱：「我父親根本不曉得，我只是做清除的工作而已，沒有違法使
    用」等語，被告戊○○則另辯稱案發時只叫丁○○去處理溢水的問題，並沒有要
    丁○○僱工挖溝渠，且挖溝渠時亦不在場，並舉證人許慶松為證。經查：
（一）被告丁○○確有僱請不知情工人許慶松開挖水池之土堤旁的土去填補土堤，而
      造成戊○○所承租範圍外之一一四五之二號山坡地保護區土地形成○‧○一七
      五公頃之溝渠，業據丁○○供承在卷，核與告訴人丙○○指述及證人許慶松證
      述之情節相符，復有告訴人所提溝渠照片二幀、豬舍租賃契約書一份、錄影帶
      譯文，臺灣苗栗地方法院檢察署檢察官勘驗筆錄、溝渠照片二幀、告訴人所提
      苗栗縣通霄鎮○○○段一一四五之二地號土地登記簿謄本及苗栗縣通宵地政事
      務所之實測圖說可稽（分別見偵字第三三一三號卷第十八頁、第四頁、第二十
      三頁、第四十七頁、第五十四頁及偵字第五九四四號卷第十四頁、第九頁），
      並經原審勘驗屬實，有原審八十九年六月二日勘驗筆錄及照片在卷足憑，足證
      被告丁○○此部分所述確與事實相符。
（二）被告丁○○、戊○○雖表示案發時係因颱風、大雨致告訴人丙○○所無償提供
      承租範圍外之一一四五之二號土地上水池即將滿溢，為防下游遭受波及，在電
      話聯絡告訴人後始僱工將水池旁所挖下之土石，補強水池邊坡之穩固，並舉證
      人許慶松為證。惟查被告戊○○於偵訊時已表明：「水溝部份因他的魚池水滿
      ，由丁○○開挖溝渠」（見偵字第三三一三卷第三十六頁），被告丁○○於原
      審訊問時則表示開挖係為了緩和該水池外洩太過嚴重（見原審八十九年六月二
      日訊問筆錄），則被告二人當時顯係為挖溝渠蓄水之用，故被告丁○○、戊○○其後於原審改稱只是要補強水池邊坡穩固云云，顯係卸責之詞，不足採信。
      另告訴人否認曾接到被告之電話告知及同意被告開挖溝渠，核與告訴人所提錄
      影帶譯文中丁○○表示：「那時候你（即丙○○）人在台中，就是在不知情的
      情況下才如此」（見偵字第三三一三卷第二十五頁背面）之詞相符，足見被告
      所云有事先經告訴人同意始開挖溝渠之詞，不足採信。
（三）臺灣本島在每年五月、六月的二個月期間始為梅雨季節，且依苗栗縣苑里氣象
      站資料所示，從八十五年四月二十三日至同年五月三日間並無任何雨量，直至
      同年五月二十二日交通部中央氣象局始發布凱姆颱風海上警報，同月二十三日
      始發布陸上颱風警報，亦經原審函交通部中央氣象局查證屬實，有該局八十九
      年七月十三日中象參字第八九○三四九○號函在卷可參，是被告丁○○、戊○○及證人許慶松所言水池即將滿溢，情況緊急等已值存疑，且即令被告所述水
      池即將滿溢之事實為正確無誤，惟被告丁○○既可僱用挖土機開挖溝渠，當亦
      可僱用貨車載運砂石補強水池邊坡之穩固，參以該水池之排水管係順暢可以排
      水，且被告丁○○所僱工開挖之溝渠與其他溝渠或水池並不能相通，業據原審
      於勘驗時訊問被告及告訴人屬實，則如水池情況確實緊急，徒以被告所挖之溝
      渠，實亦無法解決溢水之危險，是被告自應思以正常之水管排水或循其他不損
      害告訴人權益之方式排水，而非只挖取一不能與外相通之小溝渠以蓄水之情況
      已甚明確。
（四）告訴人丙○○於本院審理時供稱：「被告在三個水池中間挖溝渠，我在池與池
      間有種柚子，他們把種柚子的土挖下來蓋在另外的柚子樹上，使我有損失，又
      使我的地層下陷三尺，他們說要栽水蓮花要養豬用的，且淹水後，我的柚子死
      了八十棵，已挖的部分，他們不肯回復原狀，此部分尚未和解。被告所挖的溝
      渠是新挖的，原來沒有溝，他們挖了之後，就放水蓮花下去」等語。被告雖表
      示沒有使用該溝渠內之水蓮花養豬，亦沒有在溝渠四周設置圍籬據為己用，惟
      被告既開挖溝渠以蓄水，妨礙告訴人合法行使於該土地上之權利，其有設置工
      作物於該土地之事實，已甚明顯，況被告於其所表示緊急情況過後，至今未回
      復原狀使告訴人能繼續使用該土地，則其所辯未占為己用之詞，顯係卸責之詞
      ，不足採信。
（五）被告戊○○另表示案發時只叫丁○○去處理溢水的問題，並沒有要丁○○僱工
      挖溝渠，且挖溝渠時亦不在場云云，惟查本案之土地租賃，係由被告戊○○與
      告訴人丙○○所簽訂，有豬舍租賃契約書在卷足憑，戊○○本應遵守租賃契約
      之相關規定及不損害告訴人之利益，且豬舍帳目由被告戊○○處理，平日豬舍
      則由丁○○管理，亦據被告戊○○供述無誤，則其顯已授權丁○○處理無誤，
      況戊○○於偵訊時亦坦承丁○○於開挖前有向其說明，之後才找人去挖（見偵
      字第三三一三號卷第六十五頁背面、第九十四頁），而丁○○依戊○○授權後
      開挖溝渠，被告戊○○既未為阻止之行為，事後亦未回復原狀，顯與丁○○間
      有犯意聯絡及行為之分擔甚明，被告戊○○徒以上揭之詞置辯，顯不足採。
（六）至於證人乙○○於本院證稱：「我只知前有一個約一米寬的小溝渠，是否與被
      告等所挖的地方同一個地點，因我沒有去看現場，所以我不清楚」等語，亦無
      法為有利於被告等之認定，附此敘明。
（七）綜上所述，被告戊○○、丁○○所辯皆不足採信，本件事證明確，被告犯行均
      堪認定。
二、查苗栗縣通霄鎮○○○段之山坡地，業經行政院於六十八年十一月二十一日以台
    經字第一一七○一號函核定公告之山坡地，有苗栗縣政府九十年二月十四日府
    農保字第九○○○○一○四五六號函所附苗栗縣政府公告在卷可稽，自係山坡地
    保育利用條例第三條所稱之山坡地無誤。按山坡地保育利用條例第三十四條第一
    項所謂之工作物，係指於地上、地下施工，使成為具有特定用途之設施，如道路
    者，即可稱為工作物，且基於水土保持之立法意旨應涵括挖掘溝渠之行為（最高
    法院八十二年度台上字第三七五三號判決、行政院農業委員會農林字第八一五
    九七六六Ａ號函可資參照），又山坡地保育利用條例第三十四條第一項之在他人
    山坡地內擅自設置工作物罪，原規定法定本刑為六月以上五年以下有期徒刑，得
    併科（銀元）三萬元以下罰金之罪，嗣同條例於八十七年一月七日經總統令公布
    修正，同年月九日生效，修正後山坡地保育利用條例第三十四條第一項之罪，其
    法定本刑為六月以上五年以下有期徒刑，得併科新台幣六十萬元以下之罪，比較
    新舊法，以修正前之山坡地保育利用條例第三十四條第一項之規定較有利於被告
    ，是被告於八十五年五月二日間，在他人山坡地，擅自設置工作物溝渠之行為，
    應依八十七年一月七日修正前山坡地保育利用條例第三十四條第一項之在他人山
    坡地內擅自設置工作物罪論處。又被告擅自在他人山坡地設置工作物之行為，既
    係以山坡地之利用使用為目的，是其罪質自包含竊佔之意義，依特別法優於普通
    法原則，仍應依八十七年一月七日修正前山坡地保育利用條例第三十四條第一項
    之在他人山坡地內擅自設置工作物罪論處，不再論以刑法第三百二十條第二項之
    竊佔罪。起訴法條雖未援引山坡地保育法第三十四條第一項，然起訴之範圍係以
    起訴書所載之犯罪事實為準，其行為既同時違反修正前山坡地保育利用條例第三
    十四條第一項及刑法第三百二十條第二項等規定，為法條競合關係，屬單純一罪
    ，自得就上開法條併予審究，起訴法條未洽之處，應予變更。被告二人就上揭犯
    行，有犯意聯絡及行為分擔，皆為共同正犯。原審適用八十七年一月七日修正前
    山坡地保育利用條例第三十四條第一項、第三項，刑法第十一條前段、第二條第
    一項但書、第二十八條，罰金罰鍰提高標準條例第一條之規定，審酌被告等犯罪
    之動機、目的、犯罪所生之危害、犯後態度不佳，猶飾詞卸責等一切情狀，各量
    處被告有期徒刑柒月。苗栗縣通霄鎮○○○段一一四五之二地號設置之工作物○
    點○一七五公頃之蓄水溝渠，應依八十七年一月七日修正前山坡地保育利用條例
    第三十四條第三項宣告沒收。其認事用法及量刑，並無不當，被告等上訴意旨均
    否認犯罪，指摘原判決不當，為無理由，應予駁回。
三、據上論斷，應依刑事訴訟法第三百六十八條，判決如主文。
本案經檢察官甲○○到庭執行職務。
中       華       民       國   九  十    年     七      月    三       日
                                臺灣高等法院臺中分院刑事第四庭
                                      審判長法  官  洪  耀  宗
                                            法  官  劉  登  俊
                                            法  官  吳  重  政
右正本證明與原本無異。
如不服本判決應於收受送達後十日內向本院提出上訴書狀，其未敘述上訴之理由者並
得於提起上訴後十日內向本院補提理由書（均須按他造當事人之人數附繕本）。
                                            書記官  林  育  德
中       華       民       國   九  十    年     七      月    四       日
附錄：
八十七年一月七日修正前山坡地保育利用條例第三十四條第一項：
在公有或他人山坡地內，擅自墾殖或設置工作物者，處六月以上五年以下有期徒，得
併科三萬元以下罰金。
                                                                        Ｋ


司法院資訊處製作；財團法人民間司法改革基金會備份。
